【裁判字號】    99,上訴,2058
【裁判日期】    990708
【裁判案由】    殺人未遂
【裁判全文】
臺灣高等法院刑事判決                99年度上訴字第2058號
上  訴  人  臺灣桃園地方法院檢察署檢察官
被      告  乙○ ○○○○○ .
上列上訴人因殺人未遂案件，不服臺灣桃園地方法院98年度訴字
第1309號，中華民國99年4月14日第一審判決（起訴案號：臺灣
桃園地方法院檢察署98年度偵緝字第1130號），提起上訴，本院
判決如下：
    主  文
上訴駁回。
    理  由
一、公訴意旨略以：被告乙○ ○○○○○ ○○○○（中文譯名武光隆，以
    下稱武光隆）為越南籍外籍勞工，其可知悉持酒瓶朝人之身
    體胸部及腹部揮刺，可能導致傷重死亡之結果，竟仍在所不
    惜，夥同姓名年籍均不詳之成年男子6、7人，共同基於犯意
    聯絡，於民國98年4月26日晚間7時許，在桃園市○○路48巷
    9號前，因故與越南籍外籍勞工甲○○ ○○○ ○○○○起爭執，竟推
    由武光隆持酒瓶朝甲○○ ○○○ ○○○○之胸部及腹部揮刺多下，另
    其餘姓名年籍不詳之成年男子則持刀揮砍或徒手一路追打甲○
    ○ ○○○ ○○○○至桃園市○○路與中華路口之統領百貨前，甲○○
    ○○○ ○○○○因而受有右側橫隔損傷併創傷性氣胸、右肩刀傷8
    公分及1公分、右側胸刀傷3公分、肝之撕裂傷（第2級）、
    左腹刀傷10公分等傷後昏迷倒地後始罷手，武光隆於眾人追
    逐甲○○ ○○○ ○○○○過程中，因撞擊電線桿而倒地，嗣同行之姓
    名年籍不詳之成年男子數人旋攙扶武光隆送醫離去，另甲○○
    ○○○ ○○○○則經緊急送往長庚醫療財團法人林口長庚紀念醫院
    救治始倖免於死，因認被告武光隆涉有刑法第271條第2項之
    殺人未遂罪嫌。
二、證據能力部分：按被告以外之人於偵查中向檢察官所為之陳
    述，除顯有不可信之情況者外，得為證據，刑事訴訟法第15
    9條之1第2項定有明文。因檢察官代表國家偵查犯罪時，原
    則上均能遵守法定程式，且被告以外之人如有具結能力，仍
    應依法具結，以擔保其係據實陳述，故規定「除顯有不可信
    之情況者外」，得為證據（最高法院93年度臺上字第2397號
    判決意旨參照）。查證人甲○○ ○○○ ○○○○既於偵查中同意具結
    而為證述，有證人結文可證，依現存證據亦查無顯不可信情
    況，依上說明，證人甲○○ ○○○ ○○○○於檢察官偵查中所為證述
    自有證據能力。另本件認定事實所引用之卷內其餘卷證資料
    ，並無證據證明係公務員違背法定程序所取得，被告及辯護
    人於原審審判程序中均未於言詞辯論終結前表示異議，且卷
    內之文書證據，亦無刑事訴訟法第159條之4之顯有不可信之
    情況與不得作為證據之情形，則依刑事訴訟法第159條之5之
    規定，本件認定事實所引用之所有文書證據，均有證據能力
    ，合先敘明。
三、按犯罪事實應依證據認定之，無證據不得認定其犯罪事實。
    又不能證明被告犯罪者，應諭知無罪之判決。刑事訴訟法第
    154條第2項、第301條第1項分別定有明文。次按刑事訴訟法
    上所謂定犯罪事實之證據，係指足以認定被告確有犯罪行為
    之積極證據而言，該項證據自須適合於被告犯罪事實之認定
    ，始得作為斷罪之資料，而認定不利於被告之事實，須依積
    極證據，苟積極證據不足為不利於被告事實之認定時，即應
    為有利於被告之認定，更不必有何有利之證據，最高法院29
    年上字第3105號、30年上字第816號分別著有判例可資參照
    。又按事實之認定，應憑證據，如未能發現相當證據，或證
    據不足以證明，自不能以推測或擬制之方法，以為裁判基礎
    ，最高法院40年台上字第86號著有判例可資參照。再按告訴
    乃論之罪，告訴人於第一審辯論終結前得撤回其告訴，又告
    訴經撤回者，法院應諭知不受理之判決，刑事訴訟法第238
    條第1項、第303條第3款亦定有明文。
四、公訴人認被告武光隆涉犯殺人未遂罪嫌，無非係以被告武光
    隆自承因在PUB與甲○○ ○○○ ○○○○發生口角而持酒瓶揮打甲○○ ○
    ○○ ○○○○之事實、告訴人甲○○ ○○○ ○○○○之指訴、現場監視錄
    影光碟及診斷證明書等，為其論據。
五、本件被告固坦認其於PUB內，因細故與甲○○ ○○○ ○○○○發生爭
    執，而有在PUB店門口持酒瓶攻擊甲○○ ○○○ ○○○○之事實，惟
    堅詞否認有何殺人未遂之犯行，辯稱：伊和甲○○ ○○○ ○○○○在
    桃園火車站前的PUB因跳舞之事發生爭執，所以出PUB後才會
    拿酒瓶打對方，並無持刀械殺被害人，伊無殺人之意等語。
    經查：
  (一)被告武光隆於98年4月26日晚間，與同事及友人數人一同至
    桃園縣桃園市○○路48巷9號泰國PUB內飲酒、跳舞，席間與
    同為越南籍之甲○○ ○○○ ○○○○發生爭執，同日晚間7時許，武
    光隆一行人與甲○○ ○○○ ○○○○一行人聚集在該PUB店外續發生
    口角爭執，武光隆因此心生不滿，持酒瓶由上往下朝甲○○ ○○
    ○ ○○○○身上揮打多下，甲○○ ○○○ ○○○○隨即閃躲跑離現場，然
    武光隆與其他姓名年籍不詳5人陸續追趕甲○○ ○○○ ○○○○至統
    領百貨公司，武光隆不慎撞擊路旁電線桿而倒地呻吟，其他
    人仍上前追打並圍毆甲○○ ○○○ ○○○○，致甲○○ ○○○ ○○○○受有下
    列診斷書所述之傷害，並昏迷倒臥在該百貨公司靠近中正路
    人行步道及旁側水溝蓋附近，眾人始罷手。員警顏志維、陳
    柏旭因接獲勤務中心通報遂趕往上開統領百貨公司前將已昏
    迷在人行步道及水溝蓋上之甲○○ ○○○ ○○○○緊急送往長庚醫療
    財團法人林口長庚紀念醫院救治。上情業據被告武光隆供承
    在卷，並經證人即被害人甲○○ ○○○ ○○○○及到場處理員警顏志
    維、陳柏旭證述明確，復經原審就案發現場設置之監視錄影
    光碟勘驗無訛，有原審99年3月23日審理筆錄1份及現場監視
    錄影光碟翻拍照片23張在卷可稽（原審卷第66頁至第74頁、
    第79頁至第82頁）。被害人甲○○ ○○○ ○○○○經醫院診斷結果受
    有右側橫隔損傷併創傷性氣胸、右肩刀傷8公分及1公分、右
    側胸刀傷3公分、第二級肝之撕裂傷、左腹刀傷10公分之傷
    害，此有長庚醫療財團法人林口長庚紀念醫院98年4月30日
    、同年5月14日之診斷證明書及98年8月28日長庚院法字第07
    48號函各1份附卷足參（98年度偵字第11177號卷第11頁、第
    27頁、98年度偵緝字第1130號卷第39頁），復有監視錄影光
    碟1片扣案可稽，上情堪信為真實。
  (二)被告雖辯稱只有伊1人持酒瓶揮打甲○○ ○○○ ○○○○，並無和其
    他人追打甲○○ ○○○ ○○○○云云。惟查：
    被害人甲○○ ○○○ ○○○○於偵查時證稱：「（案發情形？）98年
    4月26日大約晚間7時30分許，在桃園市火車站前，中正、復
    興路交叉路口附近，我從一個泰國PUB出來，站在路邊跟朋
    友聊天，忽然有整群人出來打我，我被刺了4刀，我完全不
    認識這些人。（大約有幾人打你？）6、7人，當時約有6、7
    人一起打我。」等語（98年度偵字第11177號卷第20頁至第2
    1頁，原判決誤載為21樓），其上所證核與原審99年3月23日
    當庭勘驗案發現場設置之監視錄影光碟結果：案發當時先見
    2群人馬分別聚集在中正路48巷內之PUB店外發生口角爭執，
    幾經勸離，雙方仍未散去，之後即見身穿白色上衣之被告武
    光隆手持綠色酒瓶，由上往下朝甲○○ ○○○ ○○○○身上揮打多下
    ，甲○○ ○○○ ○○○○旋自PUB店外跑向中正路再往中華路方向跑
    去，其後則緊跟著包含武光隆在內之6名男子，先後陸續追
    趕，一群人跑至中正路、中華路口「統領百貨公司」前之人
    行步道旁，先繞圓型花圃奔跑，後見武光隆不慎撞擊路旁電
    線桿，旋因疼痛難挨而不支倒地，並趴在地上呻吟，而其他
    追至之人則在武光隆倒地後，仍上前繼續追打並圍毆甲○○ ○○
    ○ ○○○○，致甲○○ ○○○ ○○○○昏迷倒地後始散去，嗣即見4、5名
    男子攙扶武光隆出現在往「大廟」方向之中正路上並為警攔
    查等情相符，有前述原審99年3月23日審理筆錄及勘驗附圖
    照片23張（原審卷第66頁至第74頁、79頁至82頁）及光碟1
    片在卷可參，上情亦為被告武光隆於原審審理時所不爭執（
    原審卷第82頁），綜合上情，顯見當時被告確係與5名姓名
    年籍不詳之男子自PUB店外前後追打甲○○ ○○○ ○○○○至統領百
    貨公司前人行道上，因被告撞到路旁電線桿趴在地上呻吟，
    而由其他追至之人圍毆被害人甲○○ ○○○ ○○○○至倒地昏迷止，
    事後該5名男子見被告撞傷方攙扶被告欲送醫救治，被告辯
    稱其無同行之人，僅自己1人毆打甲○○ ○○○ ○○○○云云，並不
    足採。
  (三)按殺人未遂與傷害之區別，應以加害人有無殺意為斷；至其
    殺意之有無，雖不以兇器之種類及傷痕之多少等，為絕對之
    認定標準，但加害人下手之部位、用力之程度，仍非不可藉
    為判斷有無殺意之心證依據（最高法院70年度台上字第2180
    號、85年度台上字第1608號、87年度台上字第3123號判決意
    旨參照）；而殺人未遂與傷害之區別，本視加害人有無殺意
    為斷，被害人受傷之程度，被害人受傷處所是否為致命部位
    ，及傷痕多寡，輕重如何，僅足供認定有無殺意之參考，究
    不能據為區別殺人未遂與傷害之絕對標準，故不能僅因1被
    害人受傷之位置係屬人體要害，即認定加害人自始即有殺害
    被害人之犯意（最高法院94年度台上字第6857號判決意旨參
    照）。又按共同正犯間，僅在犯意聯絡範圍內，就他共犯實
    施之行為，共同負責；若共犯所為，已逾越彼此間原犯意聯
    絡之範圍，該共犯逾越犯意聯絡範圍之行為，即難令他共犯
    同負其責（最高法院98年度台上字第4036號、96年度台上字
    第7566號、93年度台上字第690號判決意旨參照）。本件被
    告持酒瓶毆打甲○○ ○○○ ○○○○，並與姓名年籍不詳之5名男子
    自後追趕甲○○ ○○○ ○○○○至統領百貨公司前，被告武光隆已撞
    擊路旁電線桿疼痛難挨而不支倒地，嗣他人追至甲○○ ○○○ ○○
    ○○並毆打之，既如前述，則依下說明，被告應無殺害被害人
    之主觀犯意：
  1.以案發當時情形，被告與被害人甲○○ ○○○ ○○○○素昧平生，並
    無仇恨或怨隙，且均為越南籍來臺工作之勞工，業據被告及
    被害人甲○○ ○○○ ○○○○供述在卷，則被告僅因在PUB內喝酒、
    跳舞與被害人發生口角，一時氣憤而持酒瓶揮打，既無深仇
    大恨，自無下重手之必要，被告武光隆是否因此即引發其殺
    害甲○○ ○○○ ○○○○之動機，容有疑義。
  2.被害人甲○○ ○○○ ○○○○雖指稱其係遭人持刀追砍，而被害人所
    受前揭傷害，確均屬銳器之創傷，有前揭診斷證明書可參，
    然經原審以甲○○ ○○○ ○○○○所受之傷害結果究係刀傷或酒瓶穿
    刺傷所致函詢長庚醫療財團法人林口長庚紀念醫院結果，據
    該院函覆稱：「甲○○ ○○○ ○○○○所受之多處刺傷合併右側血胸
    、肝臟損傷及橫隔膜損傷之傷害，無法分辨其傷害係受刀傷
    或酒瓶穿刺傷。」，有98年8月28日長庚院法字第748號函在
    卷可參（98年度偵緝字第1130號卷第39頁），基此，已無從
    依卷內事證得知甲○○ ○○○ ○○○○傷勢究為刀傷或係酒瓶穿刺傷
    造成，亦無從據以認定被告有殺人之犯意。再又統領百貨前
    之案發現場並未發現酒罐之類帶有血跡之物品，亦經到場處
    理員警顏志維於原審審理時證述明確（原審卷第26頁反面）
    ，且觀諸原審勘驗現場監視錄影光碟結果，被告除在PUB店
    門外，有持酒瓶揮打甲○○ ○○○ ○○○○外，之後從PUB店外追趕
    甲○○ ○○○ ○○○○至統領百貨公司前至撞擊電線桿倒地為止，均
    未見被告手中有再持任何刀械或利器等工具，抑且，甲○○ ○○
    ○ ○○○○在遭被告持酒瓶揮打（如原審勘驗附圖6至8）後，尚
    可從PUB外之人行道跑向中正路、中華路交岔路口之統領百
    貨公司前（如原審勘驗附圖9至11），顯見甲○○ ○○○ ○○○○ 在
    PUB店門外遭被告持酒瓶揮打後，應尚未受有嚴重傷害。加
    以被告於甲○○ ○○○ ○○○○遭被告及同行友人追至統領百貨前之
    人行道，即因自己撞擊電線桿疼痛難挨而不支倒地，並趴在
    地上呻吟（原審勘驗附圖15），而後由其他追趕之男子上前
    圍毆甲○○ ○○○ ○○○○，致甲○○ ○○○ ○○○○昏迷，然此僅能證明被
    告有在PUB店外持酒瓶毆打甲○○ ○○○ ○○○○，並無證據證明被
    告在被害人遭多人追趕過程中，亦有共同圍毆被害人並致被
    害人昏迷之行為，故甲○○ ○○○ ○○○○所指被刀刺傷並昏迷之傷
    害，即應與被告無關。
  3.又按「刑事訴訟新制採行改良式當事人進行主義後，檢察官
    負有實質舉證責任，法院僅立於客觀、公正、超然之地位而
    為審判，雖有證據調查職責，並無蒐集被告犯罪證據之義務
    ，往昔類如上窮碧落下黃泉式之與檢察官聯手蒐證證明被告
    犯罪之辦案作為，已不能存在」（最高法院99年度台上字第
    2265號判決意旨參照），本件被告有無殺人之犯意，乃公訴
    人起訴前所應詳查，本件公訴人於起訴前，均未就被告是否
    有殺人犯意之必要事項詳為調查，即遽起訴被告涉犯殺人未
    遂罪嫌，經原審認定無殺人故意後，方上訴主張原審以其他
    共犯無從調查而認被告無殺人犯意率斷，即非有理，況本件
    客觀上並無何其他積極證據足資證明被告果有殺害被害人之
    殺人犯意，檢察官僅憑被害人之指訴（指被告等持刀非持酒
    瓶），及無法證明被害人所受之穿刺傷乃被告所造成之診斷
    證明書，即推認被告個人或與其他共犯有殺人犯意，容有誤
    會，並不可採。
  (四)綜上所述，公訴人所提各項證據，仍不足為被告武光隆確犯
    殺人未遂罪之積極證明，被告武光隆應係基於普通傷害之犯
    意，傷害告訴人甲○○ ○○○ ○○○○，核其所為應僅成立刑法第27
    7條第1項之普通傷害罪，公訴人認被告係犯刑法第271條第2
    項、第1項之殺人未遂罪嫌，並不妥當。
六、按告訴乃論之罪，告訴人於第一審辯論終結前得撤回其告訴
    ；又告訴經撤回者，應諭知不受理之判決，並得不經言詞辯
    論為之；另對於原審諭知管轄錯誤、免訴或不受理之判決上
    訴時，第二審法院認其為無理由而駁回上訴，或認為有理由
    而發回該案件之判決，得不經言詞辯論為之。刑事訴訟法第
    238條第1項、第303條第3款、第307條、第372條分別定有明
    文。本件被告武光隆傷害甲○○ ○○○ ○○○○所為，係犯刑法第27
    7條第1項之傷害罪，已如前述，依同法第287條前段之規定
    ，須告訴乃論。而告訴人甲○○ ○○○ ○○○○已與被告達成和解並
    撤回告訴，有和解書及撤回告訴狀各1紙在卷可憑（原審卷
    第86之1、2頁），揆諸前開說明，原審為不受理判決之諭知
    ，其認事用法核無違誤。檢察官上訴憑以其他姓名年籍不詳
    之5名共犯有追趕並持刀或酒瓶傷害被害人胸腹部而認被告
    對此有預見與渠等間有犯意聯絡云云，仍乏相關證據證明被
    告有殺人犯意，其上訴為無理由，應予駁回，並不經言詞辯
    論為之。
據上論斷，應依刑事訴訟法第368條、第372條，判決如主文。
中    華    民    國    99    年    7     月    8     日
                  刑事第九庭    審判長法  官  陳貽男
                                      法  官  周盈文
                                      法  官  詹駿鴻
以上正本證明與原本無異。
如不服本判決，應於收受送達後10日內向本院提出上訴書狀，其
未敘述上訴之理由者並得於提起上訴後10日內向本院補提理由書
（均須按他造當事人之人數附繕本）「切勿逕送上級法院」。
                                      書記官  梁淑時
中    華    民    國    99    年    7     月    9     日

司法院資訊處製作；財團法人民間司法改革基金會備份。
